---
title: "Lista 4"
author: "Davi Wentrick Feijó"
date: "2024-04-19"
output: 
  rmdformats::downcute:
    self_contained: true
    thumbnails: false
    lightbox: true
    gallery: true
    highlight: tango
    toc_depth : 4
  html_document:
    toc: false
    toc_depth: 5
    toc_float: true
  
---

```{r setup, include=FALSE}
knitr::opts_chunk$set(echo = TRUE)
pacman::p_load(tidyverse,readxl,pracma)

```

# Dados - Consumo de Energia

### Formatacao do Banco e Variaveis

```{r}
dados_energia <- read_excel("ConsumoEnergiaEAgua.xlsx") %>%
  select(-c(2,5:11))

dados_energia = rbind(dados_energia, list("2024-04-01",419,33)) #Adicionando a nova observacao
```



```{r}
dados_energia = dados_energia %>%
  mutate(consumo = Energia/Dias)
```

```{r}
dados_energia
```

### Grafico 1

```{r echo=FALSE}
ggplot(data = dados_energia, aes(x = mes, y = Energia))+
  geom_line()
```

Evolução temporal do consumo elétrico médio mensal de uma residência (kWh), totalizando 321 observações de jun/1997 a fev/2024. 


### Funcao de Autocorrelacao 

```{r}
rho = acf(dados_energia$consumo, lag = length(dados_energia$consumo), plot = FALSE)
```


```{r echo=FALSE}
plot(rho, main = " ")
```

Nos podemos dar um "zoom" no grafico é observar que:


```{r}
rho = acf(dados_energia$consumo, lag = 36, plot = FALSE)
```


```{r echo=FALSE}
plot(rho, main = " ")
```

Existye um decaimento lento da Funcao de Autocorrelacao com $\rho(1)$ proximo de 1 o que é indicativo de nao estacionariedade

### Funcao de Autocorrelacao Parcial (FACP)

```{r}
phi = pacf(dados_energia$consumo, lag = length(dados_energia$consumo), plot = FALSE)
```


```{r echo=FALSE}
plot(phi, main = " ")
```

O corte abrupto da FACP no lag 1 com $\phi_{11}$ proximo de 1 é indicativo de nao estacionariedade 

Novamente podemos apoximar o grafico apra ficar mais evidente:

```{r}
phi = pacf(dados_energia$consumo, lag = 36, plot = FALSE)
```


```{r echo=FALSE}
plot(phi, main = " ")
```

### Diagrama de fase entre $Y_t$ e $Y_{t+1}$

Sabemos que nosso $Y_t$ é nosso consumo (Energia/Dia) e queremos analisar $Y_{t+1}$ para isso dentro do R teremos que deslocar a serie de valores em uma unidade. Dentro do R vamos organizar da seguinte forma:

* $Y_t$ = Consumo = Energia/Dias = `consumo`

* $Y_{t+1}$ = Consumo deslocado em 1  = `consumo_1`

```{r}
n = length(dados_energia$consumo)

dados_energia$consumo_1 = c(NA, (dados_energia$consumo[1:(n-1)]))

head((cbind(dados_energia$consumo,dados_energia$consumo_1)))

head(c(NA,diff(dados_energia$consumo))) #diferenca entre as obs
```

Agora vamos adicionar essas colunas no banco de dados

```{r}
dados_energia = dados_energia %>%
  mutate(consumo_1 = c(NA, (consumo[1:(n-1)])),
         diff = c(NA,diff(consumo)))
```


```{r echo=FALSE, warning=FALSE}
ggplot(data = dados_energia, aes(x = dados_energia$consumo_1, y = dados_energia$consumo))+
  geom_point()+
  geom_smooth(method='lm')
```

### Variacao de energia (Diferenciacao)

Nessa etapa vamos repetira glumas analises mas no lugar da variavel `consumo` vamo utilizar a variavel `diff` que representa a variacao do consumo de um mes para o outro.

```{r}
head(dados_energia$diff)
```


```{r}
ggplot(data = dados_energia, aes(x = mes, y = diff))+
  geom_line()
```

### FAC Variacao de energia


```{r}
x = na.omit(dados_energia$diff)
rho = acf(x, lag = length(x), plot = FALSE)
```


```{r echo=FALSE}
plot(rho, main = " ")
```

### FACP Variacao de energia


```{r}
phi = pacf(x, lag = length(x),plot = FALSE)
```


```{r echo=FALSE}
plot(phi, main = " ")
```

A forma da FAC parcial mostra uma forma de dependência autorregressiva com vários termos

### Predicao

* Vamos separar a série temporal de duas partes: treinamento e teste.

  + Por exemplo, vamos usar n = 160 para treinamento para prever a observação 161. Depois vamos usar n = 161 para treinamento para prever a observação 162, e assim por diante.

* À medida que uma nova observação torna-se disponível, mantendo-se a estrutura do modelo, todos os parâmetros do modelo são reestimados novamente.

  + Por exemplo, se o tamanho da série de treinamento for $n$ e se $ℎ=1$, para iniciar o teste dispondo-se de $m$ observações, a próxima série de treinamento será de tamanho $n+1$, e assim sucessivamente até a inclusão de todas as observações reservadas para o teste, perfazendo uma amostra final de tamanho $n+m$.


```{r}

# Remover valores ausentes e preparar os dados
x = na.omit(dados_energia$diff) # Removendo os NA
n.size = length(x)  # Obtém o tamanho da amostra após a remoção de NA
n.training = ceiling(n.size/2)  # Calcula o tamanho do conjunto de treinamento (metade do tamanho da amostra arredondado para cima)
observed = NULL  # Inicializa a lista para armazenar as observações reais
predicted = NULL  # Inicializa a lista para armazenar as previsões

# Loop para previsão de observações
for (t in (n.training+1):n.size) {
  # Selecionar dados de treinamento até o ponto anterior ao ponto de teste atual
  x.training = x[1:(t-1)]
  
  # Calcular a função de autocorrelação até o lag correspondente ao ponto de teste
  rho = acf(x.training, lag = (t-1), plot = FALSE)
  last.lag = length(rho$acf)  # Obtém o índice do último valor na função de autocorrelação
  Rho = rho$acf  # Obtém a função de autocorrelação
  
  # Construir a matriz de covariância a partir da função de autocorrelação
  Omega = toeplitz(Rho[-last.lag])  # Constrói a matriz de Toeplitz a partir dos valores da função de autocorrelação
  beta = inv(Omega) %*% Rho[-1]  # Estima os coeficientes do modelo de previsão
  
  # Calcular o termo constante do modelo de previsão
  beta.0 = mean(x.training) * (1 - sum(beta))  # Calcula o termo constante do modelo
  
  # Fazer a previsão para o ponto de teste atual usando o modelo construído
  predicted[t] = beta.0 + sum(rev(beta) * x.training[-1])  # Calcula a previsão para o ponto de teste atual
  
  # Armazenar a observação real correspondente ao ponto de teste atual
  observed[t] = x[t]  # Armazena a observação real para fins de comparação posterior
}
```

Apos rodar esse codigo vamos ter interesse em analisar a nova variavel que criamos a `predicted` e podemos fazer uma comparacao direta com o que foi observado usando a variavel `observed`

```{r}
dados_energia = dados_energia %>%
  mutate(observed = c(NA,observed),
         predicted = c(NA,predicted))
```


```{r echo=FALSE}
ggplot(data = dados_energia, aes(x = mes, y = diff))+
  geom_line(lwd = 1)+
  geom_line(aes(x = mes,y = predicted), color = "red",lwd =1)
```

Com isso temos nossa funcao de autocorrelacao preditiva. Com isso podemos calcular nosso Y usando os valores preditos e comparar com a serie original e com os valores reais observados:


```{r}
Y.hat = NULL  # Inicializa uma lista para armazenar as previsões da série original
Y.t = NULL  # Inicializa uma lista para armazenar os valores da série original

for (h in (n.training+1):n.size) {
  # Previsão do próximo valor na série original com base nas diferenças entre os valores
  Y.t[h+1] = dados_energia$consumo[h] + dados_energia$diff[h+1]
  
  # Previsão do próximo valor na série original com base nas previsões feitas anteriormente
  Y.hat[h+1] = dados_energia$consumo[h] + dados_energia$predicted[h+1]
}

```

Podemos adicioanr esse vetores no DF

```{r}
dados_energia = dados_energia %>%
  mutate(Y.hat = Y.hat,
         Y.t = Y.t)
```


```{r echo=FALSE}
ggplot(data = dados_energia, aes(x = mes, y = consumo))+
  geom_line(lwd = 1)+
  geom_line(aes(x = mes, y = Y.hat), color = "red", lwd =1)

```


### Resultado de Abril 2024


```{r}
tail(dados_energia,n = c(1,2))
```






