---
title: "Lista 6 -Series"
author: "Davi Wentrick Feijó - 200016806"
date: "2024-06-11"
output: pdf_document
---

```{r setup, include=FALSE}
knitr::opts_chunk$set(echo = TRUE)
pacman::p_load(tidyverse,readxl,pracma,readr,tsibble,feasts,tibbletime,zoo,forecast,knitr,kableExtra)
# Leitura dos dados
data <- read_csv("ALGONQUIN_PARK_Ontario_Canada.csv")


# Seleção das colunas de interesse
columns_of_interest <- c(
  "Mean Max Temp (°C)", "Mean Min Temp (°C)", "Mean Temp (°C)",
  "Extr Max Temp (°C)", "Extr Min Temp (°C)", "Total Rain (mm)",
  "Total Snow (cm)", "Total Precip (mm)"
)
```

Tente analisar separadamente as seguintes séries temporais mensais encontradas no arquivo "ALGONQUIN_PARK_Ontario_Canada.csv":

1. "Mean Max Temp (°C)",
2. "Mean Min Temp (°C)",
3. "Mean Temp (°C)",
4. "Extr Max Temp (°C)",
5. "Extr Min Temp (°C)",
6. "Total Rain (mm)",
7. "Total Snow (cm)",
8. "Total Precip (mm)".

Vamos antes fazer uma breve analise exploratoria para enteder a base de dados:

#### Contagem de valores nulos

\mbox{}

```{r,fig.align='center',fig.height=8,fig.width=8}
# Contagem de valores nulos
null_counts <- sapply(data[columns_of_interest], function(x) sum(is.na(x)))
print(null_counts)
```

\newpage

#### Tabela de estatisticas descritivas
\
\
\mbox{}

```{r}
# Gerar as estatísticas descritivas
descriptive_stats <- data[columns_of_interest] %>%
  summarise(across(everything(), list(
    count = ~sum(!is.na(.)),
    mean = ~round(mean(., na.rm = TRUE), 2),
    std = ~round(sd(., na.rm = TRUE), 2),
    min = ~round(min(., na.rm = TRUE), 2),
    q25 = ~round(quantile(., 0.25, na.rm = TRUE), 2),
    median = ~round(median(., na.rm = TRUE), 2),
    q75 = ~round(quantile(., 0.75, na.rm = TRUE), 2),
    max = ~round(max(., na.rm = TRUE), 2)
  ))) %>%
  pivot_longer(cols = everything(),
               names_to = c("variable", ".value"),
               names_sep = "_")
```


```{r echo=FALSE}
# Gerar a tabela com kable e centralizá-la
kable(descriptive_stats,
      caption = "Estatísticas Descritivas",
      col.names = c("Variável", "Contagem", "Média", "Desvio Padrão", "Mínimo", "1º Quartil", "Mediana", "3º Quartil", "Máximo")) %>%
  kable_styling(bootstrap_options = c("striped", "hover", "condensed"), 
                full_width = FALSE, 
                position = "center", 
                latex_options = c("hold_position", "scale_down")) 
```

\newpage

#### Plots das series temporais 
\
\
Foi utilizado uma funcao para rodar os plots tendo em vista que estaremos mudando apenas uma variavel e os plots seriam os mesmos

\mbox{}

```{r,fig.align='center',fig.height=8,fig.width=8}
# Função para decomposição sazonal e plotagem
plot_series_with_decomposition <- function(series, title, window=12) {
  series_ts <- ts(series, frequency=12)  # Converter série para objeto de série temporal
  series_rolling <- rollmean(series, k=window, fill=NA, align="center")  # Calcular média móvel
  decomposition <- stl(series_ts, s.window="periodic")  # Decompor série temporal
  
  par(mfrow=c(4, 1), mar=c(4, 4, 2, 1))  # Configurar layout do plot
  
  # Plotar série original e média móvel
  plot(series_ts, main=paste(title, "- Série Temporal"), col="black")
  lines(series_rolling, col="red")
  legend("topright", legend=c("Original", "Média Móvel"), col=c("black", "red"), lty=1)
  
  # Plotar tendência
  plot(decomposition$time.series[, "trend"], main=paste(title, "- Tendência"), col="blue")
  
  # Plotar sazonalidade
  plot(decomposition$time.series[, "seasonal"], main=paste(title, "- Sazonalidade"), col="green")
  
  # Plotar resíduos
  plot(decomposition$time.series[, "remainder"], main=paste(title, "- Resíduos"), col="purple")
  
  par(mfrow=c(1, 1))  # Resetar layout do plot
}

# Aplicar a função para cada coluna de interesse
for (column in columns_of_interest) {
  if (all(is.na(data[[column]]))) {
    next  # Pular colunas que estão completamente vazias
  }
  plot_series_with_decomposition(na.omit(data[[column]]), column)
}
```

